最高法院刑事判決　　　　　　　　　　　　　　　九十三年度台上字第六四四二號
　　上　訴　人　甲○○
右上訴人因違反著作權法案件，不服台灣高等法院中華民國九十三年六月一日第二審
更審判決（九十二年度上更(一)字第二二八號，起訴案號：台灣新竹地方法院檢察署八
十九年度偵字第二五二九、三五九三、三八三七、四五一八、四五一九、四五二○號
，後者原判決誤載為四五三○號），提起上訴，本院判決如左：
    主  文
原判決撤銷，發回台灣高等法院。
　　理　由
本件原判決認定：上訴人甲○○係「奇兵電視遊樂器」商店（即奇兵企業商行，設於
其住所地）之實際負責人，明知：(1)、原判決附表（下稱附表）一編號一所示「任天
堂 Nintendo 」、「 Nintendo 」、「 GAMEBOY 」、「瑪琍 MARIO 」、「超級瑪琍
」、「瑪琍醫生圖」、「 DONKEY KONG」等商標圖樣，為日商任天堂股份有限公司（
下稱任天堂公司）向經濟部中央標準局申請註冊取得商標專用權，註冊號碼依序為第
三七三七三八號、第八一六六四六號、第四四一一一二號、第七三二二一三號、第七
三二三○○號、第五一七六五二號、第二六七五八二號；附表一編號二所示「SEGA」
之商標圖樣，為日商西雅企業股份有限公司（下稱西雅公司）向智慧財產局申請註冊
取得商標專用權，註冊號碼為第二四九○七○號；附表一編號三所示「PS設計圖」之
商標圖樣，為日商新力電腦娛樂股份有限公司（下稱新力公司）向智慧財產局申請註
冊取得商標專用權，註冊號碼為第七一○四五四號，皆指定使用於電視遊樂器程式遊
戲光碟及卡匣等商品，仍在商標專用期間內，且上揭公司所生產之前述商品，在我國
境內市場行銷多年，品質素有信譽，為相關社會消費大眾所共知之商品，其中收錄之
遊戲軟體係上揭公司享有著作權之電腦程式著作，非經前揭擁有著作權公司之同意或
授權，不得擅自重製或意圖營利而交付；(2)如附表二編號一所示「幻世虛構精靈機導
彈」等十三種、為新力公司享有著作權之電腦程式著作；附表二編號二所示「 FINAL
FANTAS Ⅷ」、「LEGEND OF MANA」、「VAGRANT STORY」等遊戲光碟，為日商思奎爾
股份有限公司享有著作權之電腦程式著作；附表二編號三所示「BIOHARZARD2」、「
DINO CRISIS」、「BIOHARZARD 3 LAST ESCAPE」、「 BIOHARZARDGUN SURVIVOR」等
遊戲光碟，為日商卡波光股份有限公司享有著作權之電腦程式著作；附表二編號四所
示之「 DANCE DANCEREVOLUTION 2」遊戲光碟，為日商可樂美股份有限公司享有著作
權之電腦程式著作；附表二編號五、六打磚塊遊戲等十種為任天堂公司享有著作權之
電腦程式著作；附表一編號七所示遊戲光碟，為美商藝電股份有限公司享有著作權之
電腦程式著作，皆非經前述擁有著作權公司之同意或授權，不得擅自重製或意圖營利
而交付，且明知如附表編號一、二、三所示之卡匣、遊戲光碟，均係不知名之他人，
未經商標專用權人任天堂公司、新力公司及西雅公司授權，而擅自於同一商品使用相
同於前開商標圖樣，竟未經上揭商標專用權人及電腦程式著作之著作權人同意或授權
，基於販賣仿冒商標商品之概括犯意及常業侵害他人著作財產權之犯意，自民國八十
九年一月初某日起，至八十九年四月二十七日，以新台幣（下同）二十八至三十五元
之價格，分別向新竹市○○路之「建宏電視遊樂器」商店販入附表一編號一所列仿冒
任天堂公司生產之卡匣及向新竹縣竹北市○○路之「超次元公司」販入前述仿冒之遊
戲光碟片而為陳列、販售，上訴人並自前述買入日起，即以每片四十五元至五十元之
價格，連續在上開店內，多次將附表一所示卡匣、遊戲光碟片販賣予不特定之消費者
，使消費者利用店內主機測試選購，已對於任天堂公司、新力公司等所製造之相同商
品產生混淆，侵害前揭公司對於附表一編號一、二、三所示卡匣、遊戲光碟片之商標
專用權、及侵害各該公司對於附表二及附表一編號七所示遊戲光碟片、卡匣之著作權
等情。因而撤銷第一審之判決，改判仍論處上訴人以明知為侵害著作權之物，意圖營
利而交付之方法侵害他人之著作權為常業罪刑，固非無見。
惟查：(一)、於我國加入世界貿易組織（ＷＴＯ）之前，外國人之著作固然享有著作權
，然並不當然受我國著作權法之保障。行為人是否構成意圖營利而交付侵害著作權之
物，或意圖銷售擅自以重製方法侵害他人之著作財產權之罪責，應以該外國人之著作
已取得我國著作權法之保障為先決條件，故外國人之著作如何取得著作權之保障應於
事實欄內詳為記載，並於理由欄說明其憑以認定之理由，方足資為適用法律之依據。
我著作權法迭經修正，七十四年七月十日修正公布之著作權法第十七條第一項第一款
規定，與我國無著作權互惠條約或協定之外國人著作，必須在中華民國境內首次發行
，始受保障；惟對於發行之定義，並未予以規範。八十一年六月十日修正之著作權法
第四條第一款規定，與我國無著作權互惠條約或協定之外國人著作，必須於中華民國
管轄區域內首次發行，或於中華民國管轄區域外首次發行後三十日內在中華民國管轄
區域內發行者，方受保障；對於發行之定義，則規定於同法第三條第一項第十三款，
指權利人重製並散布能滿足公眾合理需要之重製物。八十七年一月二十一日修正公布
之著作權法第四條第一款規定，與八十一年修正之內容並無不同，惟對於發行之定義
，則規定於同法第三條第一項第十二款，指權利人散布能滿足公眾合理需要之重製物
。故外國人之著作是否受我國著作權法之保護，事實審法院自須各依其完成期間之法
律規定，逐一詳加審認是否確已在我國依法發行。原判決雖以告訴人等提出網頁刊登
資料、電視遊樂器報導雜誌刊登資料、海關進口報單、裝載文件、期初期末存量明細
表及英特全公司進、出貨單等，認附表二編號一至四及編號六等電視遊樂器遊戲軟體
，係在我國管轄區域內首次發行，其散布數量已達得以滿足公眾合理需求之程度，應
受我國著作權法之保護。惟附表二編號一之１、２，即新力公司之電腦程式著作「幻
世虛構精靈機導彈」及「ＧＴ實戰賽車」，依附表「發行日」欄所載，分別係八十六
年十二月十一日、八十六年十二月二十三日發行，均在八十七年一月二十一日著作權
法修正以前，則新力公司就上開電腦程式著作物自須符合在我國重製，並散布能滿足
公眾合理需要之程度，始能受我國著作權法之保護。原判決就新力公司上開電腦程式
著作物，悉未說明論列在我國有無「重製」之事實，僅以其散布之數量已達得以滿足
公眾合理需求之程度，即謂應受我國著作權法之保護，自有判決不載理由及不適用法
則之違誤。(二)、原判決雖以附表二編號五所示之電腦程式著作，係任天堂公司依七十
四年七月十四日修正著作權法第十七條在我國首次發行註冊，而謂已取得著作權。惟
七十四年修正之著作權法第六條及八十一年修正之著作權法第七十四條規定，固有著
作權登記制度，然依卷附經濟部智慧財產局九十年二月二十三日智字第○九○○○
○○七一一○號函所載：「七十四年舊法所為之著作權註冊，悉依申請人自行陳報之
事實（例如著作人、著作完成日、著作首次公開發表日或首次發行日、於中華民國管
轄區域內首次發行日等），依法准駁註冊，不作實質審查，亦即並未就其所陳報之事
實，實際調查其是否為真正；是以申請著作權註冊之申請人對所陳報之事實，係自負
法律上責任。」等情以觀（見原審更(一)卷(二)第一三三頁），顯見著作權註冊制度，因
無須就申請人對著作物有無著作權為實質審查，故著作權之享有，仍應視其是否業已
依法取得著作權為斷，註冊與登記並非著作權生效要件，亦無推定其存在之效力。原
判決雖以任天堂公司提出附表二編號五所示電腦程式著作物之首次發行憑證，認任天
堂公司就上開著作物係在我國境內首次發行，故受我國著作權法之保護。惟除其中３
、４、５、７即「棒球比賽（BASEBALL）」、「TENNIS（網球）」、「TETRIS（俄羅
斯方塊）」、「DR.MARIO」外，編號五其餘電腦程式著作所提出用以證明申請當時「
於中華民國境內首次發行」之資料，或為僅附無日期可辨之日本公開發行宣傳單，而
無申請函所載刊有日期之日本新聞報導影本（見更(一)卷(二)第一四一頁反面、第一四三
頁反面、第一五一頁、第一五二頁反面）；或為所附申請函模糊不全，且在日本公開
發行之宣傳單僅載年月（見前引卷第一九一頁反面、第一九三頁）；或為僅提出著作
權執照，未附其他資料（見前引卷第二○一頁）；則任天堂公司就附表二編號五所示
電腦程式著作物，除前揭３、４、５、７外，其餘部分是否確在我國首次發行而受我
國著作權法之保護，依卷證資料尚難憑認。原審未詳加究明，遽認上訴人有侵害任天
堂公司如附表二編號五所示之著作權，自嫌速斷。又上訴人在警詢及偵查中分別供稱
扣案遊戲卡匣係來自新竹縣竹北市○○路「超次元公司」，扣案光碟來自於新竹市○
○路「建宏電視遊樂器」（見偵字第二五二九號卷第六頁反面、第四三頁），原判決
認上訴人係分別向「建宏電視遊樂器商店」販入卡匣及向「超次元公司」販入仿冒光
碟，與卷內證據顯不相符，亦屬可議。上訴意旨指摘原判決不當，非無理由，應認仍
有發回更審之原因。至原判決不另為無罪諭知之行使偽造私文書部分，暨與論罪科刑
有裁判上一罪之違反商標法部分，基於審判不可分原則，亦應併予發回。
據上論結，應依刑事訴訟法第三百九十七條、第四百零一條，判決如主文。
中　　　華　　　民　　　國　　九十三　　年　　 十二 　　月　　　二　　　日
                              最高法院刑事第八庭
                                  審判長法官  陳　炳　煌
                                        法官  陳　世　雄
                                        法官  韓　金　秀
                                        法官  吳　信　銘
                                        法官  徐　文　亮
      右正本證明與原本無異
                                              書  記  官
中　　　華　　　民　　　國　　九十三　　年　　 十二 　　月　　　七　　　日
                                                                       ｍ
